最高法院刑事判決　　　　　　九十六年度台上字第三六０五號
上　訴　人　甲○○
　　　　　　乙○○
上 列一 人
選任辯護人　林禮模律師
上列上訴人等因違反貪污治罪條例等罪案件，不服台灣高等法院
中華民國九十六年三月二十八日第二審判決（九十六年度上訴字
第五三二號，起訴案號：台灣基隆地方法院檢察署九十四年度偵
字第三八八三號、九十五年度偵字第三二九六、三八七五號），
提起上訴，本院判決如下：
    主  文
原判決撤銷，發回台灣高等法院。
    理  由
本件原判決撤銷第一審科刑之判決，改判仍論處上訴人甲○○共
同連續依據法令從事公務之人員，對於主管之事務，明知違背法
令，直接圖其他私人不法利益，因而獲得利益罪刑；又共同連續
依據法令從事公務之人員，對於非主管或監督之事務，明知違背
法令，利用職權機會圖其他私人不法利益，因而獲得利益罪刑（
各處有期徒刑一年三月）；仍論處上訴人乙○○共同與依據法令
從事公務之人員，對於主管之事務，明知違背法令，直接圖其他
私人不法利益，因而獲得利益罪刑（處有期徒刑一年三月）；固
非無見。
惟查：一、原判決於事實欄二、認定：「乙○○因友人潘素貞委
由代為繳納附表（指原判決附表，下同）編號九號所示違反交通
管理事件之罰鍰……與劉發龍（已死亡）、甲○○共同基於使潘
素貞免繳上開罰鍰……由乙○○於附表編號九號所示交通違規事
件發生後某日，將附表編號九號所示之違規舉發通知單交予劉發
龍，再由劉發龍轉交予甲○○，甲○○對於主管之事務，明知實
際駕駛人是潘素貞……違背法令，製作自己係上開交通違規事件
實際駕駛人之切結書，再於附表編號九號所示裁決日期將其係實
際駕駛人此一不實事項登載於職務所掌之裁決書，俟裁決書上通
知到案說明期限屆至後，再以開立易處吊扣甲○○駕駛執照之執
行單……致使潘素貞獲得免繳附表編號九號所示罰鍰之不法利益
，足生損害於交通違規事件裁罰之正確性」（原判決正本第三頁
）；而依原判決附表之記載，其編號九為：「車號：六Ｄ─八一
八七」、「車主：潘素貞」、「違規單號：ＡＡ─000000
0」、「違規日期：九十二年十一月二十四日」、「違規應繳罰
鍰：一千九百元」、「裁決日期：九十三年一月七日」（原判決
正本第十二頁），即原判決事實係認定上訴人等將潘素貞之上開
違規舉發通知單以吊扣甲○○駕駛執照之方式，使潘素貞獲得免
繳罰鍰之不法利益；但依卷內資料，潘素貞於法務部調查局基隆
市調查站訊問時供稱：「我經常收到罰單，大部分都是超速行車
，一般我都是以繳納罰金處理，大約自民國九十三年十月我才開
始以吊扣駕照方式處理罰單」、「我請劉發龍幫忙處理罰單，總
計有四次，除了第一次（九十二年十一月二十四日）是拿錢給劉
發龍請其代為繳納，其餘三次都是拿我的駕照去吊扣，我並沒有
收到劉發龍給我的繳納罰金收據」等語（見法務部調查局基隆市
調查站卷內潘素貞筆錄），依上開供述，潘素貞供稱之九十二年
十一月二十四日之違規舉發通知單已請劉發龍代為繳納罰鍰，似
與原判決附表編號九之違規日期相符，另乙○○亦提出潘素貞於
九十三年一月十四日繳納第ＡＡ0000000號罰單之違規罰
款一千九百元之收據影本一紙為證（見本院卷上證一），上開證
據似與原判決事實認定上訴人等使潘素貞獲得免繳上開罰單之罰
鍰不符，實情如何？原判決未深入究明，遽行判決，自有違誤。
二、貪污治罪條例第六條第一項第四款之對於主管之事務圖利罪
，與同條項第五款之對於非主管之事務圖利罪，僅該事務是否屬
於行為人主管有所不同，其有不法得利之意圖及利用公務員身分
關係圖利之基本犯罪構成要件，並無差異，如基於概括之犯意連
續為之，仍有修正前連續犯之適用。又修正前刑法第五十五條之
牽連犯及同法第五十六條之連續犯，均屬數個行為，因法律明定
僅從其最重之罪處斷，或僅以一罪論。如行為人之數行為所犯數
罪間，不但有連續關係，又有牽連關係之重疊法律現象，則連續
犯罪之一部，既與他罪牽連，自應包括的將全部之連續各行為，
論以一罪，再按牽連犯之例，從一重處斷，不得以數罪併合處罰
之。原判決於理由欄三、(一)說明：「核被告甲○○所為，係犯貪
污治罪條例第六條第一項第四款之對於主管監督事務圖利罪、貪
污治罪條例第六條第一項第五款之對於非主管監督事務圖利罪、
刑法第二百十三條之公文書登載不實罪。被告先後十次（附表編
號一至十）違反對於主管監督事務圖利罪、先後四次（附表編號
十一至十四）違反對於非主管監督事務圖利罪、先後十四次（附
表編號一至十四）公文書登載不實罪，時間密接，構成要件復相
同，顯係基於概括犯意為之，均為連續犯，應各論以一罪，並加
重其刑。又被告甲○○所犯對於主管監督事務圖利罪與公文書登
載不實罪部分（附表編號一至十）、對於非主管監督事務圖利罪
與公文書登載不實罪部分（附表編號十一至十四），有方法結果
之牽連關係，應分別從一重論以對於主管監督事務圖利罪、對於
非主管監督事務圖利罪。被告所犯上開二罪，犯意各別，構成要
件互異，應分論併罰」（原判決正本第七頁至第八頁）；即原判
決將甲○○所犯連續公文書登載不實罪分別重複與所犯之連續主
管監督事務圖利罪與連續非主管監督事務圖利罪，依牽連關係從
一重論處，再將所犯之連續主管監督事務圖利罪與連續非主管監
督事務圖利罪，予以併合處罰，自有適用法則不當之違誤。綜上
，應認原判決有撤銷發回之原因。原判決其他有裁判上一罪關係
部分，基於審判不可分原則，應一併發回。
據上論結，應依刑事訴訟法第三百九十七條、第四百零一條，判
決如主文。
中　　華　　民　　國　九十六　年　　七　　月　　五　　日
                      最高法院刑事第十一庭
                          審判長法官  林　永　茂
                                法官  洪　文　章
                                法官  蘇　振　堂
                                法官  蕭　仰　歸
                                法官  何　菁　莪
      本件正本證明與原本無異
                                      書  記  官
中　　華　　民　　國　九十六　年　　七　　月   十一   日
                                                H
